臺灣高雄地方法院民事判決　　　　　　　94年度訴字第1497號
原　　　告　南合興產股份有限公司
法定代理人　丁○○
訴訟代理人　柯尊仁律師
被　　　告　甲○○
　　　　　　丙○○
　　　　　　乙○○
上列當事人間請求拆屋還地事件，本院於民國94年12月20日言詞
辯論終結，判決如下：
    主  文
被告甲○○應將坐落高雄市○○區○○段四小段一九五九號土地
上如附圖所示面積五十二平方公尺即門牌號碼高雄市新興區○○○路二十一之五號之房屋拆除，將土地返還原告。
被告丙○○、乙○○應自上開房屋遷出，將土地返還原告。
被告應給付原告新台幣壹拾萬柒仟柒佰參拾陸元；及自民國九十
四年十二月十二日起至返還前開土地之日止，按月給付原告新台
幣肆仟肆佰捌拾玖元。
原告其餘之訴駁回。
訴訟費用由被告負擔。
本判決第一項於原告以新台幣捌拾伍萬元供擔保後，得假執行。
本判決第三項前段得假執行；後段於各該給付期屆至時得為假執
行。
原告其餘假執行之聲請駁回。
    事實及理由
一、本件被告經合法通知，均未於言詞辯論期日到場，核無民事
    訴訟法第386 條所列各款情形，爰依原告之聲請，由其一造
    辯論而為判決。
二、原告主張：高雄市○○區○○段四小段1959號土地 (下稱系
    爭土地)為 其所有，訴外人郭大石對該土地並無任何權源，
    卻於其上搭建如附圖所示面積52平方公尺即門牌號碼高雄市
    新興區○○○路21-5號未保存登記之房屋（下稱系爭房屋）
    。因郭大石於50年11月30日死亡，由郭李、郭一郎因繼承而
    取得系爭地上物之事實上處分權，郭李、郭一郎死亡後，被
    告甲○○、丙○○、乙○○分別因繼承而取得系爭房屋之事
    實上處分權，並分別於92年12月4 日、92年12月12日遷入居
    住。原告屢次請求交還土地，被告均置之不理，爰基於所有
    權及不當得利之法律關係提起本訴，並聲明：(一)被告應將坐
    落高雄市○○區○○段四小段1959號土地上如附圖所示面積
    52 平 方公尺即門牌號碼高雄市新興區○○○路21之5 號房
    屋拆除，將土地返還原告。並給付原告自92年12月12日起至
    交還土地之日止，按月以6,413 元計算之損害金。(二)願供擔
    保，請准宣告假執行。
三、被告均未於言詞辯論期日到場，亦未提出準備書狀作何聲明
    或陳述。
四、按所有人對於無權占有或侵奪其所有物者，得請求返還之；
    對於妨害其所有權者，得請求除去之；有妨害其所有權之虞
    者，得請求防止之，民法第767 條定有明文。經查：
  (一)原告主張系爭土地為其所有，訴外人郭大石並無合法權源而
    在土地上搭蓋系爭房屋，郭大石於50年11月30日死亡後，被
    告甲○○於92年12月4 日、被告丙○○、乙○○於92年12月
    12日遷入居住之事實，固據提出與其所述相符之土地登記謄
    本、地價謄本、被告等人及郭大石之戶籍謄本、高雄市房屋
    現值合計表、稅籍紀錄表各1 份為證，並經本院會同高雄市
    政府地政處新興地政事務所人員至現場勘測屬實，製有勘驗
    筆錄暨複丈成果圖足稽。而被告3 人已於相當時期受合法之
    通知，而於言詞辯論期日不到場，亦未提出準備書狀爭執，
    足認原告主張被告3 人無權占用系爭房屋之事實，堪信為真
    。
  (二)惟系爭房屋於郭大石死亡後，僅由郭李一人為管理人之事實
    ，有本院函查之高雄市稅捐稽徵處新興分處94年9 月2 日高
    市稽新財字第0940010104號函及所附房屋現值核計表為佐，
    復參以丙○○、乙○○遷入系爭房屋之稱謂均記載為甥，僅
    甲○○載為戶長，且3 人為共同生活戶，亦有戶籍謄本可憑
    ，足認丙○○、乙○○係以親屬關係遷入系爭房屋與甲○○
    共同居住，並非因其等之父親郭一銘繼承郭大石對於系爭房
    屋事實上處分權，而基於繼承關係對系爭房屋有事實上處分
    權存在，原告就此主張亦未提出證據以為證明，是其請求丙○○、乙○○共同拆除系爭房屋部分即無理由，不應准許。
  (三)從而，系爭土地既為原告所有，被告3 人並無占有權源，自
    屬無權占有；則原告依民法第767 條所有物返還請求權之規
    定，請求被告甲○○拆除系爭房屋後將土地返還原告、請求
    占有人丙○○、乙○○應自系爭房遷出，將土地返還原告占
    部分，洵屬有據，應予准許；至原告請求丙○○、乙○○應
    共同拆除部分，則於法無據，應予駁回。
五、按依不當得利之法則請求返還不當得利，以無法律上之原因
    而受利益，致他人受有損害為其要件，故其得請求返還之範
    圍，應以對方所受之利益為度，非以請求人所受損害若干為
    準，無權占有他人土地，可能獲得相當於租金之利益為社會
    通常之觀念，最高法院61年度台上字第1695號判例參照。又
    土地法第105 條準用第97條第1 項規定，城市地方土地之租
    金，以不超過土地申報總價額年息10％為限；所謂土地總價
    額，係以法定地價為準，土地法施行法第25條定有明文；而
    法定地價，依土地法第148 條規定，係土地所有人依該法規
    定所申報之地價。另所謂年息10％為限，乃指基地租金之最
    高限額而言，並非必須依照申報價額年息10％計算，且仍須
    斟酌基地所在位置，工商繁榮程度、使用人利用基地之經濟
    價值、所受利益，彼等關係及社會感情等情事，以為決定。
    經查：
  (一)被告甲○○係於92年12月4 日遷入，被告丙○○、乙○○於
    92年12月12日遷入居住之事實，已如前述；則依前揭判例意
    旨，原告自得請求被告等人給付相當於租金之不當得利。
  (二)系爭土地自89年間開始至今之申報地價均為每平方公尺
    14,800元，有地價謄本可稽，又位於高雄市新興區○○○路
    巷子內，距離北側之中正四路約60公尺、東側之中山路約45
    公尺，目視中正四路之對街為基安痔瘡專科，附近經濟繁榮
    ，被告等人現偶而居住於內等情，亦經本院勘驗現場屬實，
    並有卷附勘驗筆錄足參。本院審酌系爭土地附近繁榮程度，
    使用狀況，並考量目前社會經濟狀況等情，認原告請求按申
    報地價年息10％計算占用所受相當於租金之利益，尚屬過高
    ，而應以申報地價年息7%計算始為相當。故依被告占用之土
    地面積、申報地價及年租率計算結果，其每月占用系爭土地
    所應給付之利益為4,489 元
    【14,800×52×7 ％≒12＝4,489 （元以下四捨五入）】。
    而被告等人自92年12月12日起無權占用系爭土地至今（計算
    至94年12月11日止）已24個月，則其占用系爭土地所應給付
    之利益應為107,736 元【4,489 ×24＝107,736 】。
  (三)是以，原告請求被告等人應給付107,736 元，及自94年12月
    12日起至返還系爭土地之日止，按月給付4,489 元，即屬正
    當，應予准許；逾此範圍之請求，為無理由，應予駁回。
六、原告陳明願供擔保，聲請宣告假執行，經核本判決第1 項部
    分並無不合，爰酌定相當之擔保金額准許之；另本判決第3
    項所命給付之金額未逾50萬元，應依職權宣告假執行。
七、據上論結，原告之訴為一部有理由、一部無理由，依民事訴
    訟法第385 條第1 項前段、第79條、第85條第1 項但書、第
    389條第1項第5款、第390 條第2 項，判決如主文。
中　　華　　民　　國　　94　　年　　12　　月　　30　　日
                  民事第一庭法　官　林玉心
正本係照原本作成。
如不服本判決，應於送達後20日內，向本院提出上訴狀並表明上
訴理由，如於本判決宣示後送達前提起上訴者，應於判決送達後
10日內補提上訴理由書（須附繕本）。
中　　華　　民　　國　　94　　年　　12　　月　　30　　日
                                書記官　陳家宏
